【裁判字號】    98,簡上,31
【裁判日期】    980821
【裁判案由】    返還消費借貸款
【裁判全文】
臺灣新竹地方法院民事判決              98年度簡上字第31號
上  訴  人  乙○○
被上訴人    甲○○
上列當事人間返還消費借貸款事件，上訴人對於中華民國98年2
月24日本院新竹簡易庭97年度竹簡字第691號第一審判決提起上
訴，本院於民國98年8月12日辯論終結，判決如下：
    主  文
上訴駁回。
第二審訴訟費用由上訴人負擔。
    事實及理由
一、上訴人主張：被上訴人於民國93年8月初持訴外人董素連所
    簽發，面額合計新台幣（下同）60萬元之支票2紙，經被上
    訴人背書後，向上訴人借款60萬元。上開支票之票載發票日
    原登載為93年8月30日及31日，上訴人亦已將上開支票於同
    年月2日先行存入上訴人前配偶戴士倫於新竹國際商業銀行
    中正分行之帳戶內，然因被上訴人於票期屆至前，向上訴人
    要求延期，上訴人乃自代收銀行取回支票後，由被上訴人請
    董素連持印章前來，將票載日期改為94年10月30日、31日。
    詎原告於更改後之票載發票日屆至時，持系爭支票向銀行提
    示請求付款，付款人竟拒絕收受，原因係發票人所重新書寫
    之發票日，應記載於發票人蓋章處之外，惟系爭2張支票修
    改之日期均書寫於發票人所蓋印章範圍內，故銀行無法受理
    ，上訴人僅得請求被上訴人再行處理，然此時被上訴人已避
    而不見，亦不願處理上開借款。故依借貸之法律關係，請求
    被上訴人清償借款，並聲明：被上訴人應給付上訴人60萬元
    及自94年11月1日起，至清償日止，按年息百分之5計算之利
    息。原審認定上訴人並無法證明其與被上訴人間存在其所主
    張之消費借貸關係，而駁回原告之起訴。
二、上訴人就原審駁回起訴之判決，聲明不服，提起本件上訴，
    主張：被上訴人曾經受雇上訴人，雙方熟識，被上訴人至壽
    險公司任職後，亦有金錢往來。93年8月初，被上訴人向上
    訴人之前配偶戴士倫表示訴外人董素連欲借款60萬元周轉，
    因金額較大且不識訴外人董素連，因此，上訴人即告知被上
    訴人除非由被上訴人出面借款及在支票上背書，上訴人始願
    出借款項。被上訴人稱其因上班不便前來取款，因而指示由
    訴外人董素連代為取款，上訴人則命前配偶戴士倫領取60萬
    元現金在渣打銀行中正分行門口交付訴外人董素連。上開支
    票原已存入銀行代收，但因被上訴人要求延期，上訴人始同
    意由發票人董素連持原有印章更改發票日，惟竟因塗改而不
    被銀行受理。被上訴人為上開支票之背書人，依據票據法第
    144條準用第39條、第29條第1項規定，應負文義擔保附款之
    責。上訴人因與被上訴人熟識，且認上開支票亦有被上訴人
    之背書已足，因而並未特別要求被上訴人開立書面借款或提
    供擔保品，原審以此認為系爭款項即非被上訴人所借，顯有
    誤認。被上訴人向上訴人借款之相關細節業經證人戴士倫於
    原審證述甚詳，被上訴人曾經代付1至2萬元之利息，原審就
    此並未調查，實有疏漏。且被上訴人在辯稱其背書在上開支
    票之原因之陳述，就訴外人董素連必須周轉款項月數之陳述
    ，亦前後不一，顯示被上訴人辯稱係訴外人董素連向上訴人
    借款顯係為脫免還款責任所捏造。而證人戴士倫之證詞並無
    任何證據證明其存有不實之情，原審僅以證人戴士倫與上訴
    人就本件借款之利害關係一致為由，否認其證詞之真實性，
    不採為有利之判斷，尤嫌速斷。因被上訴人向上訴人借款係
    為轉借訴外人董素連，被上訴人指示訴外人董素連直接還款
    上訴人，可降低其借款責任，亦符合經驗法則，尚非因此其
    借款人之地位即由訴外人董素連取代。而由訴外人董素連簽
    發本票交付上訴人前配偶戴士倫用以聲請本票裁定亦同，係
    為簡化還款方式。原審未探究被上訴人與董素連間之內部分
    關係，僅就本件借款之利息多由董素連陸續給付及董素連簽
    發本票等外部表面觀之，認定董素連為借款人，被上訴人非
    借款人，實嫌速斷。綜上，被上訴人為本件借款之借款人，
    應付清償之責，為此請求廢棄原判決，被上訴人應給付上訴
    人60萬元，及自94年11月1日起至清償日只按年息百分之五
    計算之利息。第一、二審訴訟費用由被上訴人負擔。
三、被上訴人則以：上訴人主張借貸款關係存在於兩造之間，則
    應就消費借貸關係存在兩造間之事實負舉證責任。另依據證
    人戴士倫在原審之證述，上訴人借款交付之對象為董素連，
    利息亦由董素連給付，並向董素連催討欠款，最後亦由董素
    連簽發本票清償等情，均可證實借款人為董素連而非被上訴
    人。又上訴人主張被上訴人為董素連向上訴人借款，被上訴
    人與董素連間有一內部關係，由董素連還款僅為簡化給付過
    程。惟此部分亦未見上訴人舉證證明。且苟被上訴人為借款
    人，上開支票屆期時，應由被上訴人清償或另行提供書面契
    約或擔保，應無由董素連更改票期延期清償之理。上開支票
    之發票日期既經修改，被上訴人即無庸負票據責任。綜上所
    述，上訴人之上訴為無理由，請求駁回其上訴，第二審訴訟
    費用由上訴人負擔。
四、本件之爭執要點
（一）上訴人與被上訴人間是否存有上訴人所主張借貸關係？
（二）被上訴人是否必須就所背書之支票負背書之責。
五、本院之判斷：
（一）上訴人主張被上訴人向其借款60萬元，無非提出訴外人董
      素連簽發、背面有被上訴人背書之支票二紙及以其前配偶
      戴士倫在原審之證述為證。然查：被上訴人雖於上訴人提
      出之上開支票上背書，然背書之原因，容有萬端，尚無法
      徒憑被上訴人於支票上背書即認兩造間存有借貸關係。且
      上訴人不爭執，其所持有之訴外人董素連所簽發之支票屆
      期後，係由董素連攜帶印章修改發票日期延期清償，且上
      訴人之前配偶戴士倫亦證稱，出借之款項係由戴士倫交付
      董素連，催討債務時，被上訴人亦會要求董素連出面，且
      董素連多次要求延期清償及利息多數由董素連給付等情。
      董素連亦簽發本票交由上訴人前妻取得執行名義後，就董
      素連被查封之房屋，參與分配等情。由證人戴士倫所證述
      之上開借款及清償之過程觀之，被上訴人辯稱借款關係係
      存在於上訴人與董素連間，尚非全然無據。
（二）證人戴士倫雖復證稱係被上訴人出面借款及被上訴人曾經
      清償一至二萬元之利息，且曾經承諾清償部分借款云云。
      惟被上訴人在董素連簽發支票上背面背書，自有擔保該支
      票兌現之意，苟董素連未能如期兌現票款，其被上訴人亦
      有背書人之責任，因此，為能延期清償使董素連能籌措足
      夠款項還款，被上訴人縱有代付利息之情形，亦屬正常，
      尚不能以此認定被上訴人即為借款人。而本件借款之交付
      、催討均由上訴人之前配偶戴士倫出面為之，顯見戴士倫
      與上訴人間就借款之利害關係一致，尚難期待其為客觀真
      實之陳述，其所為之證述證據力薄弱，在無其他佐證之情
      形下，自難逕行採為有利於上訴人之認定。此外，上訴人
      並未提出其他證據證明兩造之間確實存有其主張之借貸關
      係。故上訴人所提之證據並不足以證明兩造間存在有借貸
      關係，從而，上訴人依據借貸法律關係，請求被上訴人清
      償借款，洵屬無據。
（三）上訴人於原審已表明僅依據消費借貸關係請求，不主張票
      據關係，有97年12月5日言詞辯論筆錄附於原審卷內可參
      。上訴人於上訴理由時復主張被上訴人應負票據責任云云
      ，顯與法未合。縱經追加票據關係加以請求，惟按發票人
      於交付支票前固非不得改寫發票年、月、日，若於交付支
      票以後，由發票人更改票載發票年、月、日者，非經背書
      人之同意，不得令背書人依更改日期負責，最高法院82年
      度台上字第1989號著有裁判可參。被上訴人背書之支票在
      支票交付後，再改寫發票日，依據上開裁判所示，自不能
      命上訴人依更改日期負責。又按支票之執票人，應於下列
      期限內，為付款之提示：1.發票地與付款地在同一省（市
      ）區內者，發票日後七日內。2.發票地與付款地不在同一
      省（市）區內者，發票日後十五日內。3.發票地在國外，
      付款地在國內者，發票日後二個月內。查本件之發票地與
      付款地應均在國內，故提示日期應十五日。又執票人不於
      票據法第130條所定期限內為付款之提示，或不於拒絕付
      款日或其後五日內，請求作成拒絕證書者，對於發票人以
      外之前手，喪失追索權，票據法第132條定有明文。被上
      訴人背書支票之發票日期為93年8月30日及93年8月31日，
      嗣後經改寫發票日為94年10月30日及94年10月31日，為上
      訴人所自承。上訴人自承係於改寫後之票載發票日屆期後
      始向往來銀行請求代為提示，但經銀行拒絕受理。上訴人
      向銀行請求代為提示之日期，距離改寫前之發票日經過二
      個月，顯已超過票據法第130條所定之應提示期間，故依
      據同法第132條之規定，應喪失對背書人之追索權。因此
      ，上訴人主張被上訴人應負票據之責，亦屬無據。
（四）綜上，上訴人依據消費借貸法律關係，請求被上訴人清償
      借款或依據票據法律關係請求被上訴人清償票款，核屬無
      據，應予駁回。原審判決駁回上訴人之起訴，依法核無不
      合，上訴人提起本件之上訴，猶執陳詞指摘原判決不當，
      求予廢棄改判，為無理由，應駁回其上訴。
五、據上論結，本件上訴為無理由，依民事訴訟法第436條之1第
    3 項、第449條第1項、第78條，判決如主文。
中    華    民    國    98    年    8    月    21    日
            民事第二庭      審判長  法  官  盧玉潤
                                    法  官  高敏俐
                                    法  官  黃珮禎
以上正本係照原本做成。
本判決不得上訴。
                                    書記官  江靜玲
中    華    民    國    98    年    8    月    24    日


司法院資訊處製作；財團法人民間司法改革基金會備份。
